【裁判字號】    97,重上更(三),24
【裁判日期】    971113
【裁判案由】    貪污治罪條例等
【裁判全文】
臺灣高等法院高雄分院刑事判決    97年度重上更(三)字第24號
上  訴  人
即  被  告  甲○○
選任辯護人  李錦臺律師
            陳奕全律師
上  訴  人
即  被  告  乙○○
選任辯護人  李衍志律師
上列上訴人等因貪污治罪條例等案件，不服臺灣屏東地方法院90
年度訴字第171 號中華民國91年10月29日第一審判決（起訴案號
：臺灣屏東地方法院檢察署89年度偵字第1027號），提起上訴，
判決後經最高法院第三次發回更審，本院判決如下：
     主  文
原判決關於甲○○對於職務上之行為收受賄賂及乙○○部分均撤
銷。
乙○○依據法令從事公務之人員，對於職務上之行為，收受賄賂
，處有期徒刑柒年貳月，褫奪公權肆年。
甲○○被訴對於職務上之行為收受賄賂部分無罪
     事  實
一、乙○○自民國80年11月2 日至88年9 月27日止，擔任恆春鎮
    公所建設課土木技士，承辦建築物使用執照之審查等職務，
    為依據法令從事公務之人員。緣丙○○於88年7 月間（起訴
    書誤載為87年），承包吳昌雄等8 戶位於恆春鎮○○路透天
    厝建築案，因乙○○係承辦人，負責抽驗、發照工作，而乙○○因經濟困難，竟利用其承辦上開吳昌雄之建築案負責審
    查建築物使用執照之機會，基於對於職務上之行為收受賄賂
    之犯意，由丙○○於88年7 月27日，在恆春鎮公所清潔隊外
    面，交付新台幣（下同）3 萬元賄款予乙○○收受。嗣於翌
    日即88年7 月28日，丙○○又依據乙○○給予之帳號（即乙○○女友黃小雲設於慶豐銀行之帳戶，帳號：000000000000
    00），以「無摺存款」方式，將現金3 萬元賄款存入乙○○
    女友黃小雲之上開帳戶內。迄88年8 月間，因檢調人員偵辦
    本案後，乙○○始將6 萬元賄款退回丙○○。
三、案經法務部調查局屏東縣調查站移送台灣屏東地方法院檢察
    署檢察官偵查起訴。
    理  由
甲、程序部分：
一、按被告以外之人（包括證人、鑑定人、告訴人、被害人及共
    同被告等）於檢察事務官、司法警察官或司法警察調查中所
    為之陳述，與審判中不符時，其先前之陳述具有較可信之特
    別情況，且為證明犯罪事實存否所必要者，得為證據，刑事
    訴訟法第159 條之2 定有明文。所謂「前後陳述不符」之要
    件，應就前後階段之陳述進行整體判斷，以決定其間是否具
    有實質性差異，惟無須針對全部陳述作比較，陳述之一部分
    有不符，亦屬之。而所謂「較可信之特別情況」之情形，亦
    應就前後陳述時之各種外部情況進行比較，以資決定何者外
    部情況具有可信性。若陳述係在特別可信之情況下所為，則
    虛偽陳述之危險性即不高，雖係審判外陳述，或未經被告反
    對詰問，仍得承認其有證據能力。本件證人丙○○於調查時
    供稱：「吳昌雄等8 戶透天厝係吳昌雄委由喬迪公司興建之
    民房，……正申請驗收，因乙○○係承辦人員，負責抽驗、
    發照工作，我為答謝他，主動包了3 萬元現金在清潔隊外面
    親手交給他收下，事後乙○○又拿張紙條給我，表示渠朋友
    黃小雲有急用，請我匯款3 萬元到慶豐銀行黃小雲帳戶內」
    等語（見調查站卷第123 頁），嗣於法院審理中改證稱：「
    是乙○○開口要借錢，不是因為要發建築執照才給6 萬元」
    云云，其於調查中及法院審理時之供述已有前後陳述不符之
    情形，本院審酌證人丙○○於調查中之證述距案發日較近，
    當時記憶自較深刻；且較無事後來自被告同庭在場之壓力而
    為虛偽證述，況證人丙○○係居於行賄者之角色，如非確有
    其事，應無損人且不利己之必要，是其於調查中所為之陳述
    ，客觀上應具有較可信之特別情況；又攸關被告乙○○是否
    收受賄賂之認定，即為證明犯罪事實存否所必要者，依上開
    說明，證人丙○○於調查偵訊中供述，應有證據能力。
乙、實體部分：
壹、有罪部分：
一、訊據上訴人即被告乙○○矢口否認有上開收受賄賂之犯行，
    辯稱：我向丙○○所拿的6 萬元，係單純借款關係，我並無
    因此而方便丙○○之使用執照審查，核發執照均是依照程序
    辦理云云。
二、經查：
  (一)證人於丙○○於88年7 月27日，在恆春鎮公所清潔隊外面，
    交付3 萬元予被告乙○○收受；又於翌日即88年7 月28日依
    據乙○○給予之帳號，前往慶豐銀行鳳山分行以「無摺存款
    」方式，將現金3 萬元存入乙○○女友黃小雲設於慶豐銀行
    鳳山分行之帳戶（帳號：00000000000000）內等情，業據被
    告乙○○於本院及迭次法院審理中坦承不諱，且經證人丙○○於本院審理中證述明確（見本院卷第142 頁），並有慶豐
    銀行上開帳號存摺影本資料（見原審(一)卷第415 頁、本院上
    訴卷(二)第123 頁之電話記錄）在卷可按，是被告乙○○確有
    於上揭時、地收受證人丙○○3 萬元之款項，並要求證人丙○○以無摺存款方式，存款3 萬元入其女友黃小雲設於慶豐
    銀行之帳戶內之事實，自堪認定。
  (二)雖被告乙○○另辯稱：該6 萬元係借款云云；惟證人丙○○
    於88年8 月13日調查時已明確供稱：「吳昌雄等8 戶透天厝
    係吳昌雄委由喬迪公司興建之民房，……正申請驗收，因乙○○係承辦人員，負責抽驗、發照工作，我為答謝他，主動
    包了3 萬元現金在清潔隊外面親手交給他收下，事後乙○○
    又拿張紙條給我，表示渠朋友黃小雲有急用，請我匯款3 萬
    元到慶豐銀行黃小雲帳戶內」等語（見調查站卷第123 頁反
    面），核與扣案帳冊88年7 月27日所記「清潔隊及乙○○6
    萬元」相符（見原審(二)卷第30頁），而吳昌雄建築執照申請
    案確係於88年7 月26日由被告乙○○填具使用執照審查表，
    並簽請准予發給建築物使用執照，次於88年7 月28日由恆春
    鎮公所用印發文予吳昌雄許可其建築物之使用執照等情，亦
    有吳昌雄建築使用執照卷扣案可稽（使用執照影本見原審卷
    (二)第150 至157 頁）。再者，證人丙○○上開帳簿內之記載
    ，亦與其借款予其他被告甲○○、楊敏宏等人之記載（甲○○之記載如附表所示、楊敏宏部分如原審卷附件五記載為「
    87 年1月15日楊敏宏借10萬元」，見原審(二)卷第32頁）顯有
    不同，有該帳簿1 冊扣案足佐。是證人郭子鵬（即證人丙○○之夫）、丙○○嗣分別於原審及本院審理中翻異前詞證稱
    ：丙○○交付之6 萬元係屬借款云云，顯係迴護被告乙○○
    之詞，不足憑信。
  (三)又證人丙○○於屏東縣調查站證稱：「（帳簿吳昌雄等8 戶
    第10頁88年7 月27日記清潔隊及乙○○6 萬元係何意思）吳
    昌雄等8 戶透天厝係吳昌雄委由喬迪公司興建之民房，於87
    年2 月開工，88年7 月已完工，現正申請驗收。因乙○○係
    承辦人，負責抽驗、發照工作。我為了答謝他，於88年7 月
    中（確實時間記不清楚）主動包了3 萬元現金，在清潔隊外
    面親手交給他收下。事後，乙○○又拿張紙條給我，表示渠
    朋友黃小雲有急用，請我匯3 萬元到慶豐銀行黃小雲帳戶內
    （帳戶數字已不記得），我即依指示到高雄縣青年路匯豐銀
    行（應係慶豐銀行鳳山分行）去匯了3 萬元入黃小雲帳戶。
    因總額係6 萬元，我才於88年7 月27日記下前述字句」等語
    （見調查卷第123 頁反面、第124 頁）。再稽之黃小雲在慶
    豐銀行所設帳戶，於88年7 月28日確由丙○○存入3 萬元，
    翌（29）日因放款扣帳25,001元後，餘額為17,991元，嗣於
    同年8 月31日，以轉帳方式將上揭餘額全數提領，有慶豐商
    業銀行91年2 月1 日91銀苓字第015 號函所附客戶歷史交易
    明細表在卷可稽（見原審卷(一)第148 頁）。而證人黃小雲於
    原審審理中亦證稱：「他（指被告乙○○）會幫我繳房屋貸
    款，偶爾給我生活費；房屋貸款大都拿現金，偶爾匯到我慶
    豐銀行戶頭，其中有一、二個是包商名字，我有問他為什麼
    ，他說他沒空，請包商匯錢。至於為何包商會匯錢給我，我
    不清楚；他匯錢給我，是他答應我，我不工作，就匯錢給我
    交貸款，不是借錢給我，是贈與送我之意」、「他大約給我
    十幾萬元，他未向我要回過，我也沒還他任何錢。他當時叫
    我不要工作，我拿那些錢，是應該的」、「我都是三、四個
    月刷一次簿子。我發現這些人名字，有問他，他說他沒空，
    請包商匯給我。至於那是包商的錢或乙○○的錢，我不知道
    。乙○○之前有告訴我，他們發包或驗收工程，都會向包商
    收取回扣」等語（見原審卷(一)第408 頁正反面），是被告乙○○與證人丙○○間如確係借款，則證人丙○○大可於當地
    （恆春鎮）交予被告乙○○即可，豈有由債權人（即證人丙○○）再勞途遠至高雄以現金『無摺存款』方式存入一不認
    識之人帳戶？足見丙○○於7 月27日所交付之款項3 萬元，
    及翌日存入乙○○女友黃小雲在慶豐銀行所設帳戶內之3 萬
    元，均係賄款無訛。
  (四)被告乙○○就吳昌雄建築執照申請案，於88年7 月26日填具
    使用執照審查表，簽准予發給建築物使用執照，並於88 年7
    月28日由恆春鎮公所用印發文予吳昌雄許可其建築物之使用
    執照；而被告乙○○卻於同時（即88年7 月27日、28 日）
    收受證人丙○○之上開款項，顯然該等款項係丙○○就審查
    吳昌雄建築執照申請案乙事給予被告乙○○之對價，亦即被
    告乙○○收受該6 萬元與其職務上審查建築物執照具有對價
    關係。至於丙○○於88年7 月27日及88年7 月28日，所支付
    之6 萬元，雖已在被告乙○○簽請准予發給建築物使用執照
    之後，仍無礙予其對價關係及收受賄賂之認定。又被告雖於
    同年8 月間歸還該6 萬元，但因88年8 月3 日檢察官簽發搜
    索票偵辦，並於88年8 月4 日至恆春鎮公所及證人丙○○之
    喬迪公司搜索，此有檢察官搜索票附卷可稽（見偵查卷第35
    頁至53頁），是被告乙○○之所以事後返還證人丙○○6 萬
    元，顯係因本案犯行已曝光，畏懼相關檢調人員追查始快速
    還錢，因此不能即認係單純借款，併予敘明。
  (五)綜上所述，被告乙○○所辯上情，顯屬事後卸責之詞，不足
    採信。被告乙○○收受賄款犯行，罪證明確堪以認定。
三、查被告乙○○於上開事實欄所載時間，擔任恆春鎮鎮公所技
    士，此有屏東縣恆春鎮公所92年1 月2 日第0920000012號函
    足佐（見本院上訴卷(一)第91、92頁），係依據法令從事公務
    之人員。被告乙○○對於職務上之行為收受賄賂，核其所為
    ，係犯貪污治罪條例第5 條第1 項第3 款之對於職務上行為
    收受賄賂罪。
四、原判決對於被告乙○○上開被訴部分予以論罪科刑，固非無
    見；惟被告乙○○係基於單一收受賄賂犯意，而接續二次各
    收受3 萬元，原判決於此部份事實欄記載「基於概括犯意」
    ，似認被告乙○○成立連續犯；又收受賄款時間係「88年」
    ，原判決誤載「87年」（見原判決第4 頁第10、11行），均
    有未洽。被告乙○○提起上訴否認犯罪，指摘原判決不當，
    雖無理由，惟原判決此部分既有前述可議，自應由本院將原
    判決關於被告乙○○部分撤銷改判。爰審酌被告乙○○身為
    公務員本應清廉謹慎，竟對於職務上之行為收受賄賂，破壞
    正負形象，且犯後否認犯行，態度不佳；惟念其貪污收受賄
    款所得之金額僅6 萬元，且已歸還丙○○等一切情狀，量處
    如主文第二項所示之刑，並依貪污治罪條例第17條之規定宣
    告褫奪公權4 年。又被告乙○○所得賄款6 萬元，業已於判
    決前自動歸還丙○○等情，已經證人丙○○陳明在卷，是無
    庸再諭知追繳沒收。
貳、無罪部分：
一、公訴意旨另以：甲○○係屏東縣恆春鎮鎮長，為依據法令從
    事公務之人員，緣甲○○於任職恆春鎮鎮長期間（83年3 月
    ～迄88年11月），對外舉債約2,000 萬元左右，且係銀行之
    拒絕往來戶，渠為支付債務及減少利息負擔，明知依機關營
    繕工程及購置定製變賣財物稽察條例、政府採購法（88年5
    月27日施行）及「屏東縣政府營繕工程及購置定製變賣財物
    招標、比價、議價限額及辦理方式簡明表」之規定1,999,99
    9 元以下金額之工程（86年改為999,999 元），得不經公開
    招標程序而由主辦單位指定2 家以上廠商公開比價發包，20
    萬元以下金額之工程得議價（詢價）發包，甲○○認有機可
    乘，藉口指定天下營造有限公司（負責人莊松桓）飛虎營造
    有限公司（負責人歐卜發）、展方土木包工業（負責人潘武
    芳）、金昇發營造有限公司（負責人潘冠英）、東茂溢及新
    登營造有限公司（實際負責人洪慶芳）、緯橋營造有限公司
    及緯橋土木包工業（實際負責人黃坤明）、協龍營造有限公
    司（負責人張龍泉）、屏東營造有限公司（恆春地區負責人
    林金獅）、喬迪營造有限公司（負責人丙○○）等約三十家
    廠商為優良廠商之機會，連續利用職務之機會與權力，藉前
    述承攬廠商及其他工程承包廠商請領工程款、驗收之機會，
    基於概括之犯意，直接或間接透過鎮公所臨時員徐清通向附
    表所示之廠商以「借款」為名，實際上收賄為實，以未計利
    息或均未支付利息之方式，調現如附表所示之金額約2,300
    萬元左右，上開廠商為獲取工程承作之機會，不得不借予，
    甲○○因而獲取免付利息之不正利益約66萬元。又於86年2
    月27日，辦理「恆春鎮德和里活動中心」工程案件時，收受
    喬迪營造有限公司丙○○10萬元賄款，作為得以承包上述工
    程之謝禮，因認被告甲○○此部分涉犯貪污治罪條例第5 條
    第1 項第3 款之罪嫌云云。
二、按犯罪事實應依證據認定之，無證據不得認定犯罪事實；又
    不能證明被告犯罪者，應諭知無罪之判決，刑事訴訟法第15
    4 條第2 項、第301 條第1 項分別定有明文；次按認定不利
    於被告之事實，須依積極證據，苟積極證據不足為不利於被
    告事實之認定時，即應為有利於被告之認定，更不必有何有
    利之證據（最高法院30年上字第816 號判例參照）。另事實
    之認定，應憑證據，如未能發現相當證據，或證據不足以證
    明，自不得以推測或擬制之方法，以為裁判基礎（最高法院
    40年台上字第86號判例參照）。次按收受賄賂罪之成立，以
    他人有行使賄賂之意思為前提，必他人所交付之財物，係本
    於對收受者行賄意思；在公務員主觀上，亦須要有受賄之意
    思，即賄賂之不法報酬必須與公務員本身之職務行為或違背
    職務行為具有一定之對價關係，始足當之（參照最高法院86
    年度台上字第5403號判決意旨）。
三、本件公訴人認被告甲○○涉有上開貪污罪嫌，無非依據被告
    甲○○於調查站坦承確有向廠商調現（借貸），核與廠商丙○○、潘武芳、鍾信謙、黃玉枝、董英菊、盧成枝、洪慶芳
    、洪國棟、黃坤明、張龍泉、林金獅等人於調查站所述情節
    相合，且經證人徐清通證述，並有如附表所示之扣押清單、
    偵訊錄影帶等物在卷足稽，復參以上開調現期間，均係發包
    、施工、驗收、請款之時，顯係利用職務上之機會與權力為
    之，且與廠包獲取工程承包之機會有關，顯係利用職務上行
    為收受不正利益為據。然訊據被告甲○○否認有此部分犯行
    ，辯稱：附表中借款應該是有，除朱月色外其他應該都有借
    錢。伊向廠商借款都是有利息，除非是短期的如2 、3 天的
    就不算利息，其餘利息是算二分，即100 萬元是2 萬元。我
    借錢都是開票，後來我自己的票跳票後，我就用朋友的票；
    我在調查局說和朱月色等人有金錢往來，是因看我支票票頭
    上記載有朱月色名字，想說可能有和朱月色借錢，才這麼說
    ，但實際上可能是我朋友向我借票去要向朱月色借錢。我支
    票等帳務是由我朋友洪雲振、姚文耀二人負責保管，詳情他
    們比較清楚；我係因人情壓力，很多人都指明要我的票；又
    伊未收受丙○○10萬元賄款，丙○○所指10萬元原本係她要
    捐給廟方（即福興宮），後來改作廟前之德和活動中心廣場
    修補工程，廟方還有作匾額送給她等語。
四、經查：
  (一)證人丙○○於原審審理中證稱：「（你和甲○○借款情形如
    何？）他跟我借很多筆錢，他都開他的票或是拿其他人的票
    ，我們利息都是約定一分半，借款時就先扣除，還款時間就
    是票據上的時間。」等語（見原審卷(一)第56頁），「（與甲○○間有無借款往來情形？）他的朋友有向我借錢，他朋友
    是葉昭元，葉昭元會跟甲○○一起來跟我借錢，他們說他們
    缺錢，至於錢是誰拿去用我不清楚，他們大概跟我借過幾次
    錢我忘記了，他們有借有還，每次約借2 、30萬左右，他們
    向我借錢有開票給我，有時候是葉昭元的票或是其他人的票
    ，但是甲○○沒開他本人的票給我。」等語（見原審卷(一)第
    117 頁），核與扣案丙○○上揭帳簿上如附表所示之記載均
    載明係甲○○借款等情相符。而證人張龍泉則於原審審理中
    證稱：「（提示甲○○調查局筆錄，他說有向你借款，有何
    意見？）他好像有向我借錢，但都借幾天就還了，次數和金
    額我現在記不起來。我們住在隔壁，【他有急用，我就借他
    ，和我承包恆春鎮公所工程並沒有關係】」等語（見原審卷
    (二)第59頁）。證人董英菊於原審審理中證稱：「（提示甲○○調查局筆錄，他說有向你借款，有何意見？）徐清通有向
    我借錢，他是否幫甲○○借錢，我不知道。【我會借徐清通
    錢，和承包鎮公所工程無關，以前就有金錢往來】；且我有
    算他利息，比存銀行划算。徐清通都拿他本人支票給我」等
    語（見原審卷(二)第61頁）。證人朱月色於原審審理中證稱：
    「我是瑋橋營造負責人，公司之事都由我先生黃坤明處理」
    、「（提示甲○○調查局筆錄，他說有向你借款，有何意見
    ？）我認識甲○○，我和甲○○沒有金錢往來，我先生和他
    有沒有往來我不清楚」等語（見原審卷(二)第61、62頁）。證
    人黃坤明於本院前審審理中證稱：「（提示甲○○調查局筆
    錄，有何意見？）我太太沒在管錢，我和甲○○也沒有金錢
    往來。他任職鎮長期間，我和他談的話不超過五句。【瑋橋
    確實有承包很多鎮公所工程，但未因此與甲○○有金錢往來
    】，甲○○在調查局為何如此說我不知道」等語。證人洪慶
    芳於原審審理中證稱：「（提示甲○○調查局筆錄，他說有
    向你借款，有何意見？）甲○○確實有向我借錢，都借1 個
    月左右，超過壹個月，我會和他算利息，借款整額約二、三
    十萬，都已還清。【我和他是二、三十年朋友，他以前作議
    員就有金錢往來，和承包鎮公所工程無關】。我在他當鎮長
    前，就有作鎮公所工程」等語（見原審卷(二)第62頁）。證人
    潘武芳於原審審理中證稱：「（提示甲○○調查局筆錄，他
    說有向你借款，有何意見？）甲○○未當鎮長前，就有向我
    借錢，當鎮長後，也有再跟我借」、「【我借錢給甲○○和
    公所工程無關】，他沒作鎮長前，我就有包公所工程。」等
    語（見原審卷(二)第62頁）。證人黃玉枝於原審審理中證稱：
    「（提示甲○○調查局筆錄，他說有向你借款，有何意見？
    ）甲○○有向我借錢，目前欠200 多萬，他說他領退休金會
    還我；他和我借錢有時是借票，有時我拿現金給他，他向我
    借票也是他把錢匯到我的帳戶，他要負責把現金存入，讓持
    票人兌現；我和他是很好的朋友，所以才會借票並把帳戶借
    他使用。我在飛虎只負責煮飯、打掃等雜物，並未處理會計
    之事；吃紅是他給我的利息，我把我一銀恆春分行、臺灣企
    銀屏東分行的戶頭供甲○○使用；。【我借他錢和飛虎承包
    鎮公所工程沒有關係，單純只是兩人交情】。」等語（見原
    審卷(二)第63頁）。證人林金獅於原審審理中證稱：「（提示
    甲○○調查局筆錄，他說有向你借款，有何意見？）甲○○
    有向我借錢，他都是拿黃玉枝的票向我借錢，因為我和他是
    朋友，所以我才借他錢。我是屏南營造股東也是實際負責人
    ，甲○○當鎮長時，我們公司有做他公所工程，當時都是我
    在處理；【我借甲○○錢和承包鎮公所工程無關】，我們投
    標不一定得標」等語（見原審卷(二)第63頁）；證人盧陳寶珠
    已死亡，此有其戶籍資料可按，惟其88年10月2 日於屏東縣
    調查站係供稱：「未與被告甲○○有金錢往來」等語。證人
    鍾信謙經原審傳拘未獲，惟其於88年9 月3 日於屏東縣調查
    站供稱：「【我承包前述工程，甲○○及相關技士雖無要求
    、期約、受賄賂情事】，但承攬上述工程在每次約三、四次
    請款時，甲○○和徐清通均會開口向我調借現款（金額約
    100 萬元，以徐清通或黃玉枝之支票為據、票期約2 個月，
    由甲○○背書保證）我心裡雖不願意，但怕將來請款被刁難
    ，故仍勉強將領到的工程款借給甲○○（我自己承擔每月二
    分之利息損失）」等語。是由上開證人丙○○、張龍泉等人
    之證詞可知，被告甲○○雖有向丙○○、張龍泉等人借款，
    但均與鎮公所所發包之工程無關，亦即證人張龍泉等人借款
    予被告甲○○並非以行使賄賂之意思而交付財物或免收利息
    。
  (二)至於丙○○另於帳冊內之86年2 月27日內記載「德和活動中
    心10萬元」（另鉛筆註記「長仔」）乙事，固據丙○○於屏
    東縣調查站88年8 月13日第一次訊問時陳稱：「（86年2 月
    27日內記「德和活動中心10萬元」，另鉛筆註記「長仔」係
    何意義？是否這筆款項係賄賂恆春鎮長甲○○，而非借貸現
    金？）鉛筆註記「長仔」確係表示恆春鎮長甲○○所用，何
    以會記載「德和活動中心」我已記不清楚，通常甲○○有借
    款，還款，我會記「長仔」借「長仔」還，此筆款項應係向
    鎮長甲○○工程通知得以承包之謝意送禮，【至於送禮時間
    、地點經過時間過久已記不清楚】。」等語（見調查站卷第
    123 頁），然證人丙○○於88年12月30日之屏東縣調查站訊
    問時，即改稱：「88年8 月13日在貴站所做86年2 月27日德
    和活動中心10萬元，原先供述係向甲○○表示工程通知得以
    承包之謝禮，實際上我未拿10萬元給甲○○，我10萬元也非
    謝禮，係要捐給德和活動中心寺廟香油錢」、「我雖如此記
    載，但未實際支付，10萬元我係購料增鋪廣場旁道路」等語
    （見調查卷第125 頁反面），於原審審理中亦證稱：「我本
    來要透過甲○○捐獻10萬元給德和廟，但是因為廟裡不收現
    金，且甲○○也說他不願意幫我拿錢給廟裡，後來我就想說
    自己把廟的廣場鋪一鋪就好了」、「廟的旁邊就是活動中心
    ，他們共用一樣的廣場，所以我才會這樣紀錄。我花10萬元
    是連工帶料，可能有幾百元的差異，我只是自己在紀錄，所
    以大約記個數字而已。活動中心的工程是我先生帶工人去做
    的，他們順便把廣場的水泥鋪好」（見原審(一)卷第118 至11
    9 頁），又稱：「（提示丙○○扣案帳冊正本及影本附件四
    ，上載有86年11月13日德和活動中心廣場51萬4600元、德和
    活動中心廣場費用5 萬元，有何意見？）（予證人思索15分
    鐘）我想不起來。」、「（是否你給福興宮即德和里活動中
    心捐獻鋪水泥和施工的支出？）有這個可能。也可能是該工
    程發給工人的工資」「（提示丙○○扣案帳冊正本及影本附
    件六，上載有前揭86年2 月27日德和活動中心、長仔（鉛筆
    記載）10萬元，有何意見？）這10萬是我們要託鎮長拿給廟
    的捐獻，後來改成幫他們鋪水泥，後來我自己算工人和材料
    的錢，超過10萬元，我只籠統記10萬。附件四的5 萬是不是
    鋪水泥中材料及工人的錢，我現在也記不清楚，所以該水泥
    工程所花費的錢可能快15萬」「（工程是何時做的？）我們
    是活動中心工程做好之後，因為該工程有鋪設活動中心附帶
    周圍的水泥廣場，但未鋪到旁邊廟的廟埕部分，廟裡的人才
    跟我們提說不如把原要捐獻給他們的錢，改為鋪水泥，所以
    我們才請原來已施工完畢的工人另外進水泥等材料，進而再
    鋪那個廟埕用水泥鋪起來。我們都只請小工，我先生都會到
    現場監工、指揮。活動中心的工程我確定當時已做好，至於
    是否已驗收完，我不確定」（見原審卷(二)第16至18頁），嗣
    於本院前審審理證稱：「（為何記載86年2 月27日現金10萬
    元？）這筆錢是要捐給廟的錢。」、「（為何沒有填寫捐款
    ？）因為沒有拿錢給廟，所以只好購買混凝土去鋪路。」、
    「（既然如此的話，可以記載購買混凝土就好，為何要這樣
    記載？）因為當時要捐給廟，後來才鋪路。」等語（見本院
    上更(二)卷第102 頁），姑且不論證人丙○○就該10萬元之支
    出用途前後陳述不一，已有可疑；而僅就證人丙○○究竟於
    何時、何地交付該10萬元予被告甲○○乙節，亦無法明確交
    代；且單憑上開帳冊內之記載即『德和活動中心10萬元』（
    另鉛筆註記「長仔」）等文字，亦無法認定被告甲○○確有
    收取該10萬元之事實。再者，證人丙○○既然不知為何會記
    載「德和活動中心」等字語，且對【送禮時間、地點】亦不
    清楚，則又如何確定該10萬元係【鎮長甲○○工程通知得以
    承包之謝意送禮】？顯然證人丙○○在屏東縣調查站88年8
    月13日訊問所為之陳述，語意蹊蹺；況查修補德和里活動中
    心廣場工程，係屏東縣恆春鎮德和里辦公處於86年2 月17日
    函請屏東縣恆春鎮公所辦理，嗣由恆春鎮公所以86年6 月30
    日恆鎮建字第6803號函恆春鎮民代表會請同意先行辦理，再
    由恆春鎮公所以86年9 月26日86恆鎮建字第10450 號函通知
    展芳土木包工業與喬迪公司比價，由喬迪公司得標後，於86
    年10月15日開工（同年月27日竣工，同年11月7 日完成驗收
    ），而於86年11月13日由恆春鎮公所支出應付之工程款等情
    ，亦有恆春鎮公所91年9 月9 日函附之德和活動中心廣場全
    案工程資料在卷可按（附於卷外），因而以時間推論，恆春
    鎮公所於86年6 月30日始函請恆春鎮民代表會同意先行辦理
    ，並於86年9 月26日通知比價後始確定由證人丙○○所屬喬
    迪公司得標，因而被告甲○○又如何於半年前之86年2 月27
    日即未卜先知丙○○得以承包「恆春鎮德和里活動中心」工
    程而通知丙○○？進而收受丙○○10萬元之謝禮？顯皆與事
    理不合。是公訴人起訴謂：該10萬元係被告甲○○通知丙○○得以承包「恆春鎮德和里活動中心」工程之謝禮云云，除
    僅有證人丙○○上開語意不清之偵訊供詞外，並無其他積極
    證據可資補強，實難採信。
  (四)綜上所述，並無證據足資證明證人丙○○等人與被告甲○○
    間之借貸關係（免收利息），與被告甲○○之職務行使間有
    何對價關係；或有收取證人丙○○10萬元之賄款，揆諸上揭
    說明，自無科以被告甲○○犯貪污治罪條例第5 條第3 款罪
    責之餘地。此外，復查無其他確切之證據足證被告甲○○有
    公訴人所指此部分之犯行，應認被告甲○○此部分犯罪，尚
    屬不能證明，自應為無罪之諭知。
五、原審未詳為推求，遽為被告甲○○被訴對於職務上之行為收
    受賄賂部分論罪科刑之判決，即有未洽。被告甲○○執此聲
    明上訴，指摘原判決此部分不當，為有理由，應由本院將原
    判決關於被告甲○○被訴對於職務上之行為收受賄賂部分撤
    銷改判，並為被告甲○○被訴對於職務上之行為收受賄賂部
    分無罪之判決。
、被告楊敏宏及被告甲○○被訴明知不實事項，登載於職務上
    所掌公文書部分，業經本院前審判決無罪確定在案，故此部
    分不再贅述，一併敘明。
據上論結，應依刑事訴訟法第369 條第1 項前段、第364 條、第
299 條第1 項前段、第301 條第1 項，貪污治罪條例第2 條前段
、第5 條第1 項第3 款、第17條，刑法第11條前段、第37條第 2
項，判決如主文。
本案經檢察官張其主到庭執行職務。
中    華    民    國    97    年    11    月    13    日
            刑事第四庭  審判長法  官  蕭權閔
                              法  官  李嘉興
                              法  官  吳進寶
以上正本證明與原本無異。
如不服本判決應於收受本判決後10日內向本院提出上訴書狀，其
未敘述上訴理由者，並得於提起上訴後10日內向本院補提理由書
狀（均須按他造當事人之人數附繕本）「切勿逕送上級法院」。
中    華    民    國    97    年    11    月    13    日
                              書記官   林佳蓉
附錄本判決論罪科刑法條：
貪污治罪條例第5 條第1 項第3 款：
有下列行為之一者，處7 年以上有期徒刑，得併科新台幣6,000
萬元以下罰金：
三、對於職務上之行為，要求、期約或收受賄賂或其他不正利益
    者。
附表：
┌──┬────┬────┬────┬──┬───┬────┬────┬──────┐
│項次│借款時間│借款金額│還款時間│還款│對  象│ 憑  據 │借    註│資 料  來 源│
│    │        │（萬元）│        │金額│      │        │        │編號一帳簿  │
│    │        │        │        │（萬│      │        │        │            │
│    │        │        │        │元）│      │        │        │            │
│    │        │        │        │    │      │        │        │            │
├──┼────┼────┼────┼──┼───┼────┼────┼──────┤
│一  │86.03.05│40      │        │    │丙○○│票四／四│長仔借用│丙○○扣押物│
│    │        │        │        │    │      │        │        │編號一帳簿  │
├──┼────┼────┼────┼──┼───┼────┼────┼──────┤
│二  │86.03.11│20      │        │    │同  上│票五／一│長仔借- │丙○○扣押物│
│    │        │        │        │    │      │一      │利息未扣│編號一帳簿  │
├──┼────┼────┼────┼──┼───┼────┼────┼──────┤
│三  │        │        │86.04.04│40  │同  上│        │長仔還  │丙○○扣押物│
│    │        │        │        │    │      │        │        │編號一帳簿  │
├──┼────┼────┼────┼──┼───┼────┼────┼──────┤
│四  │86.04.21│15      │        │    │同  上│票五／二│長仔借  │丙○○扣押物│
│    │        │        │        │    │      │五      │        │編號一帳簿  │
├──┼────┼────┼────┼──┼───┼────┼────┼──────┤
│五  │86.04.25│45      │        │    │同  上│票四／二│長仔借  │丙○○扣押物│
│    │        │        │        │    │      │九      │        │編號一帳簿  │
├──┼────┼────┼────┼──┼───┼────┼────┼──────┤
│六  │        │        │86.05.11│25  │同  上│        │長仔還  │丙○○扣押物│
│    │        │        │        │    │      │        │        │編號一帳簿  │
├──┼────┼────┼────┼──┼───┼────┼────┼──────┤
│七  │86.07.05│60      │        │    │同  上│票七／一│長借    │丙○○扣押物│
│    │        │        │        │    │      │四      │        │編號一帳簿  │
├──┼────┼────┼────┼──┼───┼────┼────┼──────┤
│八  │86.07.05│20      │        │    │同  上│票七／四│長借    │丙○○扣押物│
│    │        │        │        │    │      │        │        │編號一帳簿  │
├──┼────┼────┼────┼──┼───┼────┼────┼──────┤
│九  │86.07.05│20      │        │    │同  上│票七／一│長借    │丙○○扣押物│
│    │        │        │        │    │      │九      │        │編號一帳簿  │
├──┼────┼────┼────┼──┼───┼────┼────┼──────┤
│一○│86.07.05│10      │        │    │同  上│票八／三│長借    │丙○○扣押物│
│    │        │        │        │    │      │        │        │編號一帳簿  │
├──┼────┼────┼────┼──┼───┼────┼────┼──────┤
│一一│86.07.09│20      │        │    │同  上│票七／九│長還    │丙○○扣押物│
│    │        │        │        │    │      │        │        │編號一帳簿  │
├──┼────┼────┼────┼──┼───┼────┼────┼──────┤
│一二│        │        │86.07.09│20  │同  上│票七／九│長還    │丙○○扣押物│
│    │        │        │        │    │      │        │        │編號一帳簿  │
├──┼────┼────┼────┼──┼───┼────┼────┼──────┤
│一三│        │        │86.07.14│60  │同  上│票七／一│長還    │丙○○扣押物│
│    │        │        │        │    │      │四      │        │編號一帳簿  │
├──┼────┼────┼────┼──┼───┼────┼────┼──────┤
│一四│86.07.17│20      │        │    │同  上│票七／一│長借    │丙○○扣押物│
│    │        │        │        │    │      │九      │        │編號一帳簿  │
├──┼────┼────┼────┼──┼───┼────┼────┼──────┤
│一五│        │        │86.07.19│20  │同  上│票七／一│長還    │丙○○扣押物│
│    │        │        │        │    │      │九      │        │編號一帳簿  │
├──┼────┼────┼────┼──┼───┼────┼────┼──────┤
│一六│        │        │86.07.20│20  │同  上│票七／一│長還    │丙○○扣押物│
│    │        │        │        │    │      │九      │        │編號一帳簿  │
├──┼────┼────┼────┼──┼───┼────┼────┼──────┤
│一七│        │        │86.08.03│10  │同  上│票八／三│長還    │丙○○扣押物│
│    │        │        │        │    │      │        │        │編號一帳簿  │
├──┼────┼────┼────┼──┼───┼────┼────┼──────┤
│一八│86.08.30│30      │        │    │同  上│票九／三│長借黃玉│丙○○扣押物│
│    │        │        │        │    │      │○      │枝      │編號一帳簿  │
├──┼────┼────┼────┼──┼───┼────┼────┼──────┤
│一九│86.10.13│40      │        │    │同  上│票一二／│長借    │丙○○扣押物│
│    │        │        │        │    │      │一三    │        │編號一帳簿  │
├──┼────┼────┼────┼──┼───┼────┼────┼──────┤
│二○│86.11.13│40      │        │    │同  上│票一二／│長仔借  │丙○○扣押物│
│    │        │        │        │    │      │一三    │        │編號1帳簿   │
├──┼────┼────┼────┼──┼───┼────┼────┼──────┤
│二一│86.12.26│20      │        │    │同  上│票元／四│長借    │丙○○扣押物│
│    │        │        │        │    │      │        │        │編號一帳簿  │
├──┼────┼────┼────┼──┼───┼────┼────┼──────┤
│二二│86.12.29│40      │        │    │同  上│票、元／│長仔調用│丙○○扣押物│
│    │        │        │        │    │      │六元／六│        │編號一帳簿  │
│    │        │        │        │    │      │、二十萬│        │            │
├──┼────┼────┼────┼──┼───┼────┼────┼──────┤
│二三│87.01.08│7       │        │    │同  上│        │長借    │丙○○扣押物│
│    │        │        │        │    │      │        │        │編號一帳簿  │
├──┼────┼────┼────┼──┼───┼────┼────┼──────┤
│二四│87.01.15│40      │        │    │同  上│        │長借    │丙○○扣押物│
│    │        │        │        │    │      │        │        │編號一帳簿  │
├──┼────┼────┼────┼──┼───┼────┼────┼──────┤
│二五│87.02.06│20      │        │    │同  上│票二／二│長借    │丙○○扣押物│
│    │        │        │        │    │      │○      │        │編號一帳簿  │
├──┼────┼────┼────┼──┼───┼────┼────┼──────┤
│二六│        │        │87.02.20│20  │同  上│        │長還    │丙○○扣押物│
│    │        │        │        │    │      │        │        │編號一帳簿  │
├──┼────┼────┼────┼──┼───┼────┼────┼──────┤
│小計│        │507     │        │215 │      │        │（丙○○│（甲○○稱已│
│    │        │        │        │    │      │        │稱差87萬│於88年10月清│
│    │        │        │        │    │      │        │元）    │償）        │
├──┼────┼────┼────┼──┼───┼────┼────┼──────┤
│一  │86.06.27│20      │        │    │潘武芳│        │尤先生20│潘武芳扣押物│
│    │        │        │        │    │      │        │萬      │編號二帳簿  │
├──┼────┼────┼────┼──┼───┼────┼────┼──────┤
│二  │86.06.30│25      │        │    │同  上│        │尤先生帳│  同    上  │
│    │        │        │        │    │      │        │款      │            │
├──┼────┼────┼────┼──┼───┼────┼────┼──────┤
│三  │86.07.29│63      │        │    │同  上│        │尤調現  │  同    上  │
├──┼────┼────┼────┼──┼───┼────┼────┼──────┤
│四  │86.10.07│15      │        │    │同  上│        │尤調現  │  同    上  │
├──┼────┼────┼────┼──┼───┼────┼────┼──────┤
│五  │86.10.07│5       │        │    │同  上│        │尤調現  │  同    上  │
├──┼────┼────┼────┼──┼───┼────┼────┼──────┤
│六  │86.10.21│15      │        │    │同  上│        │長一五  │  同    上  │
├──┼────┼────┼────┼──┼───┼────┼────┼──────┤
│七  │86.10.27│100     │        │    │同  上│        │尤調現  │  同    上  │
├──┼────┼────┼────┼──┼───┼────┼────┼──────┤
│八  │86.11.21│10      │        │    │同  上│銀領    │尤先生借│  同    上  │
│    │        │        │        │    │      │        │現      │            │
├──┼────┼────┼────┼──┼───┼────┼────┼──────┤
│九  │86.12.05│55      │        │    │同  右│銀領    │尤先生借│  同    上  │
│    │        │        │        │    │      │        │現      │            │
├──┼────┼────┼────┼──┼───┼────┼────┼──────┤
│一○│86.12.25│9.5     │        │    │同  上│        │爸拿現金│  同    上  │
│    │        │        │        │    │      │        │（尤）  │            │
├──┼────┼────┼────┼──┼───┼────┼────┼──────┤
│一一│86.12.29│25      │        │    │同  上│        │尤借20萬│  同    上  │
│    │        │        │        │    │      │        │+5萬    │            │
├──┼────┼────┼────┼──┼───┼────┼────┼──────┤
│小計│        │342.5   │        │0   │      │        │（已還清│            │
│    │        │        │        │    │      │        │）      │            │
├──┼────┼────┼────┼──┼───┼────┼────┼──────┤
│一小│84.09.23│50      │        │0   │      │        │        │莊松恒扣押物│
│  計│        │        │        │    │      │        │        │編號六      │
├──┼────┼────┼────┼──┼───┼────┼────┼──────┤
│一小│86至87年│300至400│        │300 │鍾信謙│支票    │3至4次每│鍾信謙筆錄  │
│  計│        │        │        │至  │      │        │次約 100│            │
│    │        │        │        │400 │      │        │萬元    │            │
├──┼────┼────┼────┼──┼───┼────┼────┼──────┤
│一小│87至88年│上千萬元│        │    │黃玉枝│        │數十次每│黃玉枝筆錄  │
│  計│        │        │        │    │      │        │次約10至│            │
│    │        │        │        │    │      │        │100 萬元│            │
│    │        │        │        │    │      │        │尚欠 200│            │
│    │        │        │        │    │      │        │萬元    │            │
├──┼────┼────┼────┼──┼───┼────┼────┼──────┤
│一小│88年7月 │60      │        │    │董英菊│        │3次各 20│甲○○筆錄及│
│  計│        │        │        │    │      │        │萬元    │扣押物編號六│
│    │        │        │        │    │      │        │        │、七        │
├──┼────┼────┼────┼──┼───┼────┼────┼──────┤
│一小│84年    │10      │        │    │盧成枝│        │1次     │  同    上  │
│  計│        │        │        │    │      │        │        │            │
├──┼────┼────┼────┼──┼───┼────┼────┼──────┤
│一小│84至87年│約千萬元│        │    │林金獅│        │數十次各│  同    上  │
│  計│        │        │        │    │      │        │數十萬元│            │
├──┼────┼────┼────┼──┼───┼────┼────┼──────┤
│一小│84至87年│200至300│        │    │洪國棟│        │十餘次各│  同    上  │
│  計│        │        │        │    │洪慶芳│        │20至30萬│            │
│    │        │        │        │    │      │        │元      │            │
├──┼────┼────┼────┼──┼───┼────┼────┼──────┤
│一小│84至87年│數十萬元│        │    │朱月色│        │數次各10│  同    上  │
│  計│        │        │        │    │      │        │至20萬元│            │
├──┼────┼────┼────┼──┼───┼────┼────┼──────┤
│一小│84至97年│60至90  │        │    │張龍泉│        │3次各 20│  同    上  │
│  計│        │        │        │    │      │        │、30萬元│            │
└──┴────┴────┴────┴──┴───┴────┴────┴──────┘


司法院資訊處製作；財團法人民間司法改革基金會備份。
